臺灣高等法院民事判決　九十一年度重上字第四九○號
　　上　訴　人　甲○○
　　訴訟代理人　林賢宗律師
　　被　上訴人　丙○○
　　　　　　　　乙○○
　　右二人共同
　　訴訟代理人　王聰明律師
右當事人間執行異議之訴事件，上訴人對於中華民國九十一年九月三十日臺灣臺北地
方法院九十一年度訴字第一○一三號第一審判決提起上訴，並於本院為訴之追加，本
院於中華民國九十三年五月十一日言詞辯論終結，判決如左：
    主      文
上訴及追加之訴均駁回。
第二審訴訟費用由上訴人負擔。
    事實及理由
一、按「訴之變更或追加，非經他造同意，不得為之。但第二百五十五條第一項第二
    款至第六款情形，不在此限。」。又「訴狀送達後，原告不得將原訴變更或追加
    他訴。但有下列各款情形之一者，不在此限。(一)被告同意者。(二)請求之基礎事實
    同一者。(三)擴張或減縮應受判決事項之聲明者。(四)因情事變更而以他項聲明代最
    初之聲明者。(五)該訴訟標的對於數人必須合一確定時，追加其原非當事人之人為
    當事人者。(六)訴訟進行中，於某法律關係之成立與否有爭執，而其裁判應以該法
    律關係為據，並求對於被告確定其法律關係之判決者。」民事訴訟法第四百四十
    六條第一項、第二百五十五條第一項第二款至第六款定有明文。查本件上訴人於
    本院言詞辯論期日將訴之聲明第三項移列至第四項，並將原聲明「被上訴人等應
    連帶將上開不動產返還上訴人，並賠償上訴人自九十一年七月十九日起至返還之
    日止按每月新台幣八千元計算之損失。」變更為「被上訴人等應連帶將上開不動
    產第三、四層部分返還上訴人，將其餘部分返還上訴人及其他共有人全體。並連
    帶賠償上訴人自九十一年七月十九日起至返還之日止按每月新台幣八千元計算之
    損失。」且於第三項追加「被上訴人丙○○就右開不動產於八十八年七月二十九
    日以買賣為原因所為所有權移轉登記應予塗銷。」，揆諸前開但書第二款規定，
    應予准許，先予敘明。
二、上訴人主張：伊與被上訴人乙○○結婚後為照顧乙○○之父母，與乙○○之父郭
    木成共同斥資購買坐落台北縣新店市○○○街五號房屋，登記乙○○及郭木成所
    共同，應有部分為三分之二及三分之一，並將原有台北市○○街房子出售，以支
    付上開房屋之部份買賣價金，並由上訴人獨力出資改建及裝修，除原有二層房屋
    保留原結構體之外，將原有陳舊隔間及內部裝潢全部打掉，將結構體予以強化後
    增建為四層房屋，詎八十八年九月十二日乙○○將其系爭房屋應有部分三分之二
    移轉登記予被上訴人丙○○，上訴人為系爭房屋第一至四層增建部分之原始起造
    人，第一、二層原有部分共同出資之共有人，被上訴人乙○○無權將上訴人原始
    起造部分轉讓予丙○○，其餘共同出資部分，上訴人亦有共有權，二者俱屬上訴
    人之原有財產，被上訴人二人未經上訴人同意，虛偽訂立買賣契約，將屬於上訴
    人共有原有第一、二層及上訴人原始起造之第一至第四層增建部份之系爭房屋移
    轉登記予被上訴人丙○○，其虛偽意思表示之買賣契約無效。縱非無效，其行為
    亦屬無權行為。被上訴人等並以通謀虛偽之調解筆錄為執行名義，聲請法院強制
    執行，此舉已影響上訴人權益甚鉅，被上訴人等俱為共同侵權行為人，因此依民
    法第一八五條之規定，訴求被上訴人應連帶負返還房屋予上訴人並賠償自九十一
    年七月十九日起至返還日止每月新台幣（下同）八千元之租金損失。原審竟為上
    訴人敗訴之判決，為此提起上訴，聲明求為判決(一)原判決廢棄。(二)確認被上訴人
    間八十八年四月二十日所為如附表之不動產買賣關係不存在。上訴人對上開不動
    產第三、第四層之所有權存在，對其餘部分之共有權存在。(三)被上訴人丙○○就
    右開不動產於八十八年七月二十九日以買賣為原因所為所有權移轉登記應予塗銷
    。(四)被上訴人等應連帶將上開不動產第三、四層部分返還上訴人，將其餘部分返
    還上訴人及其他共有人全體。並連帶賠償上訴人自九十一年七月十九日起至返還
    之日止按每月新台幣八千元計算之損失。
三、被上訴人乙○○則以：上訴人資金來源皆由乙○○之母郭吳月嬌之帳戶提領轉入
    或匯入上訴人之戶內，依兩造七七、七八、七九、八一、八七年財政部台北市國
    稅局綜合所得稅未申報核定通知書，伊之所得皆高於上訴人。且上訴人於臺北地
    方法院八十八年度婚字第四八四號上訴人與乙○○間離婚事件，台北縣家庭扶助
    中心之調查中，亦數度自承其於八十二年經商失敗。另上訴人於該案陳述八十年
    以總價二千萬購買系爭中央七街房屋，係乙○○出資之三分之二，乙○○母親出
    資三分之一，上訴人則負擔裝潢費用，上訴人於本件反於其所述，顯違禁反言之
    法理，由此亦可知上訴人主張系爭房屋原有一、二樓其與郭木成共同出資購買並
    非事實。又景華街之房屋係乙○○之父母所購，再贈予乙○○，但上訴人卻以該
    屋向合作金庫景美支庫貸款並取得該筆款項，且上訴人所營之生意失敗，無法還
    清貸款，故將景華街房屋於八十二年八月二十八日出售予訴外人葉鳳蘭。又臺灣
    銀行所簽發之二百萬元支票係由乙○○之母郭吳月嬌合作金庫景美支庫0000
    00000000帳戶提款轉購之台支，而面額五百萬元台支係以系爭房屋向華
    南銀行抵押借款五百萬元，由乙○○之帳戶提款轉購台支，俱非上訴人出資，且
    景華街房屋係於八十二年八月二十八日出售與訴外人葉鳳蘭，而購買系爭中央七
    街房屋係八十年十月，故亦無上訴人所稱用出售景華街房屋之款以支付中央七街
    房屋之部分價金之情形。再改建及裝修，則係被上訴人找人設計施工完成，並由
    被上訴人付款者。依民法規定，共有權分為普通共有及公同共有，上訴人究竟主
    張何種之共有並不明確。而依民法第八百十一條規定，系爭建物三、四樓增建，
    上訴人並無能力出資，且該二層建物無獨力之樓梯，進出必須穿過一、二樓，由
    此觀之，此二層增建部份顯非獨立之建物，故建築所用之材料業已因附合而屬一
    、二樓之所有人所有，因此，上訴人無法取得該增建之二層建物所有權。至賠償
    上訴人每月八千元之租金損失，上訴人主張係根據侵權行為之法律關係為請求，
    此顯與上訴人原聲明或標的並無關係。臺灣臺北地方法院八十四年度訴字第七０
    二號及臺灣高等法院八十四年度上訴字第五一八八號刑事判決書（見原審卷第三
    八七至三九○頁），起訴之事實欄即認定上訴人八十二年五月間即週轉不靈，並
    因而侵占馥莉公司二十九萬四千零四十四元，該案並因事後乙○○出面賠付而與
    馥莉公司達成和解，上訴人豈有資力購屋或出資裝潢等語置辯。並聲明判決駁回
    上訴。
四、被上訴人丙○○則以：上訴人與乙○○結婚之後，因公婆之資助而得以在台北市
    城中市場內經營女裝，由於經營不善年年虧損，只好結束營業，復又成立富婆百
    貨行，虧損更大，為隱瞞無法負擔的虧損，竟以公婆所贈坐落於台北市○○街之
    房屋自七十八年起至八十二年間陸續向合作金庫景美支庫貸款，最後因無力清償
    而出售該房屋以償還貸款。系爭新店中央七街五號房地係伊之父郭木成、兄乙○
    ○購於八十年，尾款於八十一年二月二十四日付清，而景華街之房屋出售時間在
    八十二年，上訴人如何以出售景華街房屋之款用以支付系爭新店中央七街房屋之
    部分價款。被上訴人丙○○於購買系爭房屋時，買賣契約清楚記載係購買一到四
    樓建物及擴建部分，況且系爭房屋本為被上訴人丙○○與父母所居住，四樓為和
    室，當儲藏室使用，一樓是客廳及佛堂，上訴人使用的範圍僅二樓臥室，上訴人
    不可能出資興建三、四樓供乙○○及父母使用，上訴人對系爭房屋毫無支出，更
    非原始起造人，因與乙○○為夫妻關係才得以居住在該址二樓，乙○○將該屋售
    予伊，伊亦已付清屋款，乙○○與上訴人即應遷離並點予伊，茲系爭房屋已辦妥
    買賣移轉登記，上訴人卻拒不遷出，顯然違背誠信原則。上訴人起訴狀所附之單
    據，不能作為改建系爭房屋之支出證明，且其單據載明該工程名稱為「富婆」，
    亦與系爭房屋無關，況台支二張，其中面額二百萬元係被上訴人母親郭吳月嬌自
    其帳戶提款所購，另面額五百萬元係向華南銀行貸款所購，上訴人主張伊所出資
    ，均非事實。系爭房屋之裝潢費用早於八十一年底即付清，八十年即遷入居住，
    足見八十二年即已裝潢完畢，上訴人提出八十二年及八十三年之單據主張係裝潢
    系爭房屋所用顯無可採。上訴人自結婚以來，其生意之往來不時向被上訴人父母
    週轉，由上訴人自被上訴人之母於合作金庫景美支庫帳戶之提款足證，更何況上
    訴人合作金庫景美支庫有活儲帳號，何必與被上訴人之母共同一帳號。上訴人歷
    年收入最多不過十餘萬，卻能提出七十九年六、七月之毛利分析表，且稱其經營
    百貨及所得於所得稅核定通知書可獲印證，但由七十九年度之核定書觀之，上訴
    人並無該項收入，足見該毛利分析表為虛構等語資為抗辯。
五、查上訴人主張為照顧被上訴人之父母，與被上訴人之父郭木成共同斥資購買系爭
    房屋，並將景華街房屋出售，以支付系爭房屋之部份買賣價金，嗣由上訴人獨資
    改建及裝修，除原有二層房屋保留原結構體之外，將原有內部隔間及裝潢全部打
    掉，將結構體予以強化後增建為四層房屋等情，固據上訴人提出起造及整建系爭
    房屋之部分收據影本十六張及明細表一份為憑，惟均為被上訴人所否認。本件所
    應審究者，厥為上訴人主張系爭房屋第一、二層係其與郭木成共同出資所購買，
    上訴人有共有權是否真實及增建之第三、四層樓所有權之誰屬。
六、關於上訴人是否有系爭房屋第一、二層之共有權部分，經查：
  (一)按民法親屬篇於七十四年六月三日修正公布之第一千零十七條規定：「聯合財產
    中，夫或妻於結婚時所有之財產，及婚姻關係存續中取得之財產，為夫或妻之原
    有財產，各保有其所有權」，「聯合財產中，不能證明為夫或妻所有之財產，推
    定為夫妻共有之原有財產。」與修正前規定：「聯合財產，妻於結婚時所有之財
    產，及婚姻關係存續中因繼承或其他無償取得之財產，為妻之原有財產，保有其
    所有權」；「聯合財產中，夫之原有財產及不屬於妻之原有財產之部分，為夫所
    有」者並不相同。系爭房地係八十年十月購買，同年十二月二十三日以乙○○及
    其父郭木成之名義辦妥所有權登記（乙○○持分三分之二，乙○○之父持分三分
    之一），嗣乙○○及郭木成於八十八年四月二十日分別以買賣及贈與名義將其應
    有部分移轉登記於丙○○及郭吳月嬌（丙○○持分三分之二，郭吳月嬌持分三分
    之一），系爭房地之取得既在民法親屬篇七十四年修正之後，自應依修正後之規
    定，定其所有權歸屬。系爭房地一、二樓其中應有部分三分之二既登記為乙○○
    名義所有，形式上即應認屬被上訴人乙○○之原有財產（最高法院八十六年度台
    上字第一五一四號判決意旨參照）。是上訴人若有爭執，應就其主張其有共同出
    資事，負舉證責任，否則即無從依民法第一千零十七條第二項之規定，推定為上
    訴人與乙○○共有。
  (二)上訴人雖提出臺灣銀行總行營業部，金額分別為二百萬元及五百萬元之支票影本
    各一紙作為共同出資之證明（見原審卷第十八及十九頁），惟該二百萬元之台支
    係由被上訴人母親郭吳月嬌之合作金庫景美支庫000000000000帳戶
    提款所購得（見原審卷第二○四頁），五百萬元台支亦係由乙○○於華南銀行之
    帳戶轉購（見原審卷第二○六頁），上訴人所提出上開兩張台支不足為上訴人出
    資購買系爭房屋之證明。另上訴人提出臺灣高等法院檢察署八十九年度議字第二
    四二六號處分書，內載被上訴人母親郭吳月嬌於偵查中證稱：「（問：七十九年
    在景美合作金庫有無八百萬元之定存？）是伊與甲○○共用的，伊自己的部分是
    四、五百萬元，其他不是伊的，伊曾出借存摺、印章予張女」等語，主張該二百
    萬元確實係上訴人出資部份，然郭吳月嬌上開陳述僅係說明帳戶共用情形，並未
    證稱前揭二百萬台支購買之資金係屬上訴人所有，且二百萬元金額仍在郭吳月嬌
    所云其自有資金範圍內，是尚難憑此逕認上訴人主張為實在。
  (三)上訴人另提出五家直營店之七十九年六、七月份之毛利分析表（見原審卷第三四
    六及三四七頁），主張上訴人尚有財力支付房屋之價金一節。惟上開毛利分析表
    乃私文書，既為被上訴人所否認，上訴人即有就其內容為舉證之責任，惟上訴人
    就此未舉證其他以證明其該毛利分析表內容之實在，且依被上訴人乙○○所提出
    之七十九年度之所得稅核定書觀之，並無上訴人所提出之毛利分析表列五家直營
    店之收入記載，而八十一年度之所得稅核定書有關上訴人之收入亦僅有十一萬六
    千七百五十八元，上訴人所提毛利分析表尚難憑認系爭房屋係其出資所購。
  (四)上訴人又稱以出售景華街房屋價款支付系爭房屋買賣價金云云，然查景華街房屋
    係郭吳月嬌贈與登記為乙○○所有，且由乙○○於八十二年八月二十八日出售與
    訴外人葉鳳蘭，有建物登記簿謄本及買賣契約書在卷可稽（見原審卷第一九三、
    二０三頁），上訴人並未說明並舉證景華街房屋係其出資購買，出售價金亦歸其
    所得，則其主張該售屋款為其自有資金一節顯不足採，況被上訴人購買系爭房屋
    時係八十年十月，上訴人稱以八十二年出售景華街房屋款支付系爭房屋之部分價
    金，顯與常情不符。
  (五)被上訴人抗辯上訴人於臺灣臺北地方法院八十八年婚字第四八四號兩造離婚事件
    中，委由台北縣家庭扶助中心之調查中，曾自承於八十二年經商失敗，系爭房屋
    係由乙○○出資三分之二（總價二千萬元），乙○○之母親出資三分之一，上訴
    人則負擔裝潢費用等情，已提出家庭訪視建議表為證（見原審卷第一七九頁），
    上訴人對上情並不否認，另以該訪視建議表之製作人員訪視之目的係對法院作有
    關兒童監護之建議，而非財產歸屬之調查，故造成上訴人敘述未詳而與事實不盡
    相符等語抗辯，然上開家庭扶助中心所製作兒童監護權案件家庭訪視建議表中，
    明確記載上述情形，依訪談之社會工作員與上訴人並無利害關係，且上訴人於訪
    談時，係基於自由意思下所為之陳述，故家庭扶助中心社會工作員依訪談結果，
    所製作訪視建議表中有關系爭房屋出資情形之記載，可認真實。
七、關於上訴人是否有出資增建系爭房屋第三、四層而得主張所有權部分，經查：
    系爭房屋改建、裝潢，係由被上訴人乙○○找人設計施工並付款，此有被上訴人
    乙○○提出之載有施工地址即系爭房屋之空間設計合約、收據為證（見原審卷第
    二○七及二○八頁），核屬可採，至上訴人提出之裝修收據（見原審卷第二一至
    三十頁），為被上訴人所否認，觀其內容亦均無法辨識係系爭房屋之裝修收據，
    尚無從憑為上訴人主張之有利證明。此外上訴人對於系爭房屋增建三、四樓部分
    係其出資改建裝修一節並未舉證證實之，難認其主張可採。況物權標的物須具獨
    立性之原則，一棟建築物被區分之特定部分，須具備構造上及使用上之獨立性，
    始得為建築物區分所有權之客體。本件被上訴人抗辯系爭房屋第三、四層增建部
    份，並無獨立使用之樓梯，仍須與第一、二層共用內部單一之樓梯情事，為上訴
    人所未爭執，故該二層增建部份，欠缺使用上之獨立性，係依附於於原有第一、
    二層樓房之附屬建物，則不論由何人出資建造，其所有權均歸該第一、二層樓房
    之所有人取得（最高法院八十七年度台上字第一三五六號判決意旨參照），上訴
    人既非系爭房屋第一、二層之所有人，已如前述，則上訴人主張因出資增建系爭
    房屋第三、四層而取得所有權，亦屬無據。
八、上訴人主張被上訴人乙○○與丙○○於八十八年七月二十九日所訂立之買賣契約
    ，為通謀虛偽意思表示而無效。經查被上訴人乙○○將系爭房屋之應有部分三分
    之二於八十八年四月五日出售予被上訴人丙○○，已據乙○○所提不動產買賣契
    約書影本一份及華南銀行帳戶匯款明細影本一紙為證（見原審卷第二一○至二一
    二頁），而上訴人主張系出於共同通謀虛偽意思表示之事實，復未再舉證以實其
    說，是上訴人主張該買賣契約為通謀虛偽之意思表示而無效，不足採信。
九、綜上所述，上訴人基於對系爭房屋之所有權，確認被上訴人間八十八年四月二十
    日所為如附表之不動產買賣關係不存在，上訴人對上開不動產第三、四層之所有
    權存在，對其餘部份之共有權存在，及在本院追加訴求被上訴人丙○○就右開不
    動產於八十八年七月二十九日以買賣為原因所為所有權移轉登記應予塗銷，於法
    均屬無據。另被上訴人乙○○及丙○○間之系爭房屋買賣契約既非通謀虛偽意思
    表示，上訴人對系爭房屋又無所有權存在，已如前述，則被上訴人二人並未侵害
    上訴人所有權，故上訴人另主張被上訴人等應連帶將上開不動產返還上訴人，並
    賠償上訴人自九十一年七月十九日起至返還之日止每月八千元之另為租屋之損失
    部分，亦非正當。從而原審所為上訴人敗訴之判決，核無不合，上訴論旨仍執前
    詞指摘原判決不當，求予廢棄改判，為無理由。上訴人追加之訴，亦無由准許，
    並應駁回。
十、至兩造其餘之攻擊或防禦方法及未經援用之證據，經本院斟酌後，認為均不足以
    影響本判決之結果，自無逐一詳予論駁之必要。併此明。
十一、據上論結，本件上訴為無理由，依民事訴訟法第四百四十九條第一項、第七十八
    條，判決如主文。
中　　　華　　　民　　　國　　九十三　　年　　　五　　　月　　二十五　　日
                           　　 民事第十五庭
                              　　　審判長法  官  劉　靜　嫻
　                                        法  官　吳　光　釗
　                                        法  官　陳　昆　煇
正本係照原本作成。
如不服本判決，應於收受送達後二十日內向本院提出上訴書狀，其未表明上訴理由者
，應於提出上訴後二十日內向本院補提理由書狀（均須按他造當事人之人數附繕本）
上訴時應提出委任律師或具有律師資格之人之委任狀；委任有律師資格者，另應附具
律師資格證書及釋明委任人與受任人有民事訴訟法第四百六十六條之一第一項但書或
第二項（詳附註）所定關係之釋明文書影本。
中　　　華　　　民　　　國　　九十三　　年　　　六　　　月　　　四　　　日
　　　　　　　　　　　　　　　　　　　　　書記官  李　佳　樺
附註：
民事訴訟法第四百六十六條之一（第一項、第二項）：
對於第二審判決上訴，上訴人應委任律師為訴訟代理人。但上訴人或其他法定代理人
具有律師資格者，不在此限。
上訴人之配偶、三親等內之血親、二親等內之姻親，或上訴人為法人、中央或地方機
關時，其所屬專任人員具有律師資格並經法院認為適當者，亦得為第三審訴訟代理人
。
